【裁判字號】    98,消債抗,121
【裁判日期】    980814
【裁判案由】    更生事件
【裁判全文】
臺灣臺北地方法院民事裁定           98年度消債抗字第121號
抗  告  人  甲○○(原名王小瀾.
代  理  人  廖年盛律師
上列抗告人因消費者債務清理事件聲請更生，對於中華民國98年
2月27日本院97年度消債更字第913號裁定提起抗告，本院裁定如
下：
    主   文
原裁定廢棄。
債務人甲○○自民國98年8月17日16時起開始更生程序。
命司法事務官進行本件更生程序。
    理   由
一、按債務人不能清償債務或有不能清償之虞者，得依本條例所
    定更生或清算程序，清理其債務；又債務人對於金融機構因
    消費借貸、自用住宅借款、信用卡或現金卡契約而負債務，
    在聲請更生或清算前，應提出債權人清冊，以書面向最大債
    權金融機構請求協商債務清償方案並表明共同協商之意旨。
    協商成立者，應以書面做成債務清償方案，由當事人簽名、
    蓋章或按指印；協商不成立時，應付與債務人證明書；法院
    開始更生程式之裁定，應載明其年、月、日、時，並即時發
    生效力；而法院裁定開始更生或清算程式後，得命司法事務
    官進行更生或清算程式，必要時得選任律師、會計師或其他
    適當之自然人或法人一人為監督人或管理人。消費者債務清
    理條例第3 條、第16條第1 項、第45條第1 項、第151 條第
    1 項、第3 項分別定有明文。
二、本件抗告意旨略以：伊因消費借貸，積欠金融機構債務，有
    不能清償債務情事，於民國97年9月以書面向最大債權銀行
    即中國信託商業銀行股份有限公司（以下稱中國信託銀行）
    申請前置協商，然因債務人要求折讓金額未為銀行接受而不
    成立，因而聲請更生。詎原審以債務人主張其有繳交房租、
    水電、通信等費用，且自97年6月起每月領有台北市政府補
    助金2,290元及行政院國軍退除役官兵輔導委員會就養金13,
    550元等收入，明顯較95、96年大幅增加，以債務人並未據
    實說明其收入狀況而認債務人未本於誠信盡力處理其債務並
    於最大範圍內與債權銀行進行協商，駁回更生之聲請，顯有
    未洽，爰依法提起抗告等語。
三、經查：
    (一)本件抗告人主張因積欠消費借款共47萬817元，曾於97
        年9月以書面向最大債權銀行即中國信託銀行申請前置
        協商，抗告人要求折讓債權金額未為金融機構所接受，
        故協商不成立，有97年9月9日前置協商不成立通知書在
        卷可稽。
    (二)抗告人任職於東南技術學院，自94年10月退休，95年度
        之薪資收入50,950元為東南技術學院補發94年度之年終
        獎金，退休時並領有480,390元之退休金，有95年度稅
        務電子閘門財產所得調件明細表、94年10月15日之(94)
        退字第1964號財團法人中華民國私立學校教職員工退休
        撫卹基金管理委員會函為憑。另抗告人符合中低收入老
        人津貼資格，自97年4、5月發放中低收入老人生活津貼
        各3,000元，有97年5月15日北市文社字第09730637800
        號台北市文山區公所函，後經重新審核及調整，自97年
        6 月起每月發放中低收入老人生活津貼2,290元，有97
        年6 月2日北市社助字第09736090600號台北市政府社會
        局函為憑，且抗告人因符合行政院國軍退除役官兵輔導
        委員會所發放就養金之資格，自97年6月起每月補助
        13,550 元，故自97年6月起每月始可獲台北市政府補助
        金15,840元 (計算式：2,290+13,550=15,840元)。抗告
        人主張自95年1月至97年5月間共29個月之生活所需，主
        要完全係以退休金中支付，應可採信。
    (三)又抗告人主張每月生活必要支出平均約1萬3,000元（含
        房租5,350元、水費103元、電費937元、電話費201元、
        繕食及交通費6,000元)，參酌行政院主計處公告之97年
        度台北市民每人平均每月最低生活費用未負擔房租、房
        貸者之最低生活費用1萬384元，而抗告人95年1月至97
        年5月平均可使用之退休金金額為1萬8,322元，略可支
        應每月必要生活費用，遑論清償所積欠金融機構之債務
        47萬817元；再抗告人年近70歲，與妻離異，獨自住在
        台北市政府低收入戶出租國宅，已難有謀生能力，僅可
        以中低老年津貼及就養金維持最基本生活，綜合抗告人
        之財產、信用及勞力（技術），堪認其欠缺清償能力，
        客觀上對已屆清償期之債務有不能清償或難以清償之虞
        。
    (四)至消費者債務清理條例第151條第4項之規定，未如同條
        第5項係以不可歸責於債務人之事由為要件，始能聲請
        更生或清算，是更生或清算前之協商，債權人或債務人
        是否同意他造提出之清償債務方案，均屬自由，並無強
        制力，亦不採多數決，縱聲請人每月實際可運用資金高
        於債權銀行提出協商方案屬實，或有其自身考量，即令
        本院准予更生，亦不能謂聲請人當然得以脫免債務，若
        其所提出更生方案經調查後，不符合其資力所能負擔之
        額度，債權人未必會同意，法院得不予認可或逕予認可
        ，俟轉換進入清算程序後，法院亦可因特定事由而裁定
        不免責，使債務人繼續負擔其未清償完畢之債務，除債
        務人以脫法方式故意不協力提供必要文件致債權銀行無
        從審核其財產、收入、業務及信用狀況，或受通知協商
        債務清償方案，2次無正當理由為到場，視同未請求協
        商外，法院要無介入更生或清算前之協商程序，審究債
        務人之資力以評估應否接受債權人所提清償債務方案，
        而決定債務人應否更生或清算之理。本件抗告人既與最
        大債權銀行進行實質協商而不成立，復未經法院裁定開
        始清算程序或宣告破產，其無擔保或無優先權之債務總
        額未逾1200萬元，又無消費者債務清理條例第6條第3項
        、第8條或第46條各款所定駁回更生聲請之事由存在，
        則抗告人聲請更生，洵屬有據。
四、綜上所述，原審以抗告人聲請更生不合消債條例第151條第
    5項所定程式，駁回抗告人更生之聲請，尚有未洽；抗告意
    旨指摘原裁定不當，求予廢棄，為有理由。爰由本院廢棄原
    裁定，並裁定准予抗告人更生之聲請，如主文第2、3項所示
    。
五、據上論結，本件抗告為有理由，爰依消費者債務清理條例第
    11條第2項、第15條，民事訴訟法第492條、第495條之1第1
    項、第450條，裁定如主文。
中    華    民    國    98    年    8    月    14    日
              民事第五庭    審判長法  官  薛中興
                                  法  官  陳文正
                                  法  官  熊誦梅
以上正本係照原本作成
本裁定不得抗告
中    華    民    國    98    年    8    月    14    日
                                  書記官  駱俊勳


司法院資訊處製作；財團法人民間司法改革基金會備份。
